臺灣高等法院刑事判決
110年度原交上易字第8號
上  訴  人  臺灣新北地方檢察署檢察官
被      告  林裕欽



指定辯護人  本院公設辯護人王永炫
上列上訴人因被告過失傷害案件，不服臺灣新北地方法院109年
度原交易字第21號，中華民國110年4月6日第一審判決（起訴案
號：臺灣新北地方檢察署109年度偵字第20726號），提起上訴，
本院判決如下：
    主  文
上訴駁回。
    理  由
一、公訴意旨略以：被告林裕欽於民國109年4月14日8時10分許
    ，駕駛大都會客運公司所有之車牌號碼000-00號營業大客車
    （下稱公車），沿新北市○○區○○街行駛，行經該路段000號
    前時，本應注意駕駛車輛應注意車前狀況，以避免因緊急煞
    車而致車內乘客跌倒受傷，而依當時情形，並無不能注意之
    情事，竟疏未注意及此，因對向左前方一騎乘自行車之男子
    欲違規穿越○○街，被告為避免碰撞，竟驟然急煞，使站立在
    車內之乘客即告訴人張鄭秀鳳一時反應不及、站立不穩而撞
    擊前方椅背，受有左胸廓挫傷合併第六肋骨骨折之傷害，因
    認被告涉犯刑法第284條前段之過失傷害罪嫌。
二、按犯罪事實應依證據認定之，無證據不得認定犯罪事實；又
    不能證明被告犯罪者，即應諭知無罪之判決，刑事訴訟法第
    154條第2項、第301條第1項分別定有明文。刑事訴訟上證明
    之資料，無論其為直接或間接證據，均須達於通常一般之人
    均不致有所懷疑，而得確信其為真實之程度，始得據為有罪
    之認定，若其關於被告是否犯罪之證明未能達此程度，而有
    合理懷疑之存在，致使無從形成有罪之確信，根據「罪證有
    疑，利於被告」之證據法則，即不得遽為不利被告之認定；
    其以情況證據（即間接證據）斷罪時，尤須基於該證據在直
    接關係上所可證明之他項情況事實，本乎推理作用足以確證
    被告有罪，方為合法，不得徒憑主觀上之推想，將一般經驗
    上有利被告之其他合理情況逕予排除（最高法院76年台上字
    第4986號、32年上字第67號判例意旨參照）。且刑事訴訟法
    上所謂認定被告犯罪事實之證據，係指足以認定被告確有犯
    罪行為之積極證據而言，苟積極證據不足為不利於被告事實
    之認定時，即應為有利於被告之認定，更不必有何有利之證
    據（最高法院29年上字第3105號及30年上字第816號判例意
    旨參照）。
三、公訴人認被告涉犯上開罪嫌，無非係以被告於警詢及偵查中
    之供述、告訴代理人張振忠於警詢及偵查中之陳述、告訴人
    之陳述書、公車行車紀錄器畫面截圖與光碟、臺灣新北地方
    檢察署檢察官勘驗筆錄、賀群骨科診所109年4月28日診斷證
    明書為其主要論據。訊據被告固坦承有於上揭時、地駕駛公
    車搭載告訴人，為閃避左前方違規騎乘自行車之男子，將其
    駕駛之公車煞停，而使告訴人站立不穩撞擊前方椅背，受有
    左胸廓挫傷合併第六肋骨骨折等傷害之事實，然堅決否認有
    何過失傷害犯行，辯稱：伊有看到左前方有1個人騎自行車
    ，但不知道他會切到伊的車道，後來他從伊左邊突然穿越馬
    路騎到伊公車前方，伊嚇一跳才按喇叭並煞車，當時違規的
    自行車太靠近，伊沒辦法用更慢的速度煞車，當時伊時速只
    有20公里左右等語。經查：
  ㈠被告於109年4月14日8時10分許，駕駛公車行經新北市○○區○○
    街000號前時，因對向左前方一騎乘自行車之男子欲違規穿
    越○○街，被告為避免碰撞，即將公車煞停，站立在車內之乘
    客即告訴人因而站立不穩而撞擊前方椅背，受有左胸廓挫傷
    合併第六肋骨骨折之傷害等事實，經被告於偵查及原審審理
    中供述明確（見偵查卷第43至45頁、原審卷第70至71頁），
    核與告訴代理人於警詢之指訴、告訴人委任書內容大致相符
    （見偵查卷第15至17頁、第23頁），並有賀群骨科診所109
    年4月28日診斷證明書在卷可查（見偵查卷第25頁），首堪
    認定。
  ㈡第查，原審當庭勘驗公車之行車紀錄器與監視器錄影畫面結
    果（以下時間為錄影畫面時間）：（00：00：01至00：00：
    13）告訴人自公車前門上車，向後走至公車後門前方握桿處
    ，伸出右手握住握桿，站立在公車座位旁，之後將右手卡片
    放入口袋，改以左手握住握桿。（00：00：14至00：00：16
    ）公車往前行駛，左前方對向車道路邊有一男子（下稱該男
    子）騎乘自行車起駛，逆向騎乘於對向車道中間，與公車同
    方向前進。（00：00：17至00：00：19）該男子逆向騎乘至
    公車左前方近處，突然右偏至雙黃線處，逼近公車車頭，被
    告鳴按喇叭並緊急煞車。該男子將自行車向左偏，未撞擊公
    車。告訴人腳步踉蹌，改以右手握住握桿，身體往左方傾斜
    旋轉後，左側身體撞上前一排座椅之椅背。被告：「靠夭，
    啥洨咧！」（台語）（00：00：20至00：01：10）公車完全
    停下，告訴人站直身體。該男子以左腳著地推行之方式，滑
    行自行車，繼續逆向騎行在雙黃線左側，之後往左偏，騎乘
    於對向車道中間，至前方路口斑馬線處，直接右轉離開行車
    紀錄器畫面。被告：「（頭轉向右後方）人有怎樣嗎？……你
    娘，有怎樣嗎？你怎麼不坐著？有椅子要坐啊，有狀況啦，
    你知道嗎？有怎樣嗎？」（無法聽見告訴人回答，告訴人以
    左手按住左側胸口下方，於00：00：48伸出左手朝被告揮手
    ）被告：「要看有沒有怎樣，啥？要叫救護車嗎？啥？有事
    情嗎？啥？」（00：01：11至00：01：33）公車起駛。被告
    ：「你要說啊，有事情我們就去看，有時候有狀況，你就要
    坐著，你都不坐下。」（告訴人持續站立，與被告對話，但
    無法聽清楚告訴人說話內容），有原審勘驗筆錄在卷可稽（
    見原審卷第88至89頁）。是被告於案發時駕駛公車於其車道
    內直行，並無違規情形，直至該男子於畫面時間17秒時突然
    靠近公車車頭，被告立刻鳴按喇叭緊急煞車，並於畫面時間
    20秒時將車輛完全停下，足見被告於發現上開突發狀況後，
    於短短2至3秒之時間內即將車輛煞停，同時以按喇叭之方式
    示警，以避免撞擊侵入車道之自行車，車速非快，且被告對
    路況顯已保持高度注意，於案發時僅有極為短暫之反應時間
    ，衡諸常情，實難期待其能以更和緩之方式應變；且該男子
    雖於畫面時間14秒時，即自對向車道路邊起駛，但並未穿越
    馬路，而係逆向騎乘於對向車道中間，與公車同方向行駛數
    秒後，始突然變換方向，靠右欲切入被告行駛之車道，是被
    告於該男子於對向車道起駛之初，是否即可能預見該男子上
    述跨越雙黃線欲侵入車道之行為，實屬有疑，被告辯稱：伊
    雖有看到左前方之自行車起駛，但不知道對方會切到其車道
    ，故一開始並未減速，直到對方突然穿越馬路騎至其前方時
    ，其才受到驚嚇而煞車等語（見原審卷第89頁），尚非無憑
    。
  ㈢復按，慢車行駛，應遵守道路交通標誌、標線、號誌之指示
    ，道路交通安全規則第124條第2項前段定有明文，被告之職
    業固為公車司機，然其依照道路交通安全法規行車之義務，
    與其他用路人並無二致，本不應額外課予其更高之注意義務
    ，是被告遵守交通規則駕駛公車期間，應可合理信賴其他用
    路人也同樣遵守交通規則，不會任意穿越道路，或為其他違
    規駕駛行為。被告固坦承看見該男子騎乘自行車逆向行駛於
    對向車道，但若該男子並非顯然缺乏遵守規範能力或常識者
    如：酒醉或癲狂者，且無跡象顯示該男子已來不及採取行動
    避免危險發生如：已跨越雙黃線進入車道並滯留車道內，被
    告主觀上仍可信賴該男子騎駛自行車將遵守交通標線之指示
    ，不會貿然穿越道路，違規切入其車道，故實難以他人難以
    預測之交通違規行為、瞬息萬變之交通路況，苛求被告捨棄
    以正常時速行車之權利，常時採取預防性減速甚至煞停之舉
    措，如此無非課予被告過高之義務負擔，使其駕駛車輛躊躇
    不前，徒增交通阻礙。而被告發現該男子即將違規侵入其車
    道，如不煞車將導致碰撞時，亦已立刻煞車，堪認被告並無
    疏未注意車前狀況或無故緊急煞車之過失。
  ㈣又經新北市政府車輛行車事故鑑定會鑑定結果亦認：不詳人
    員騎乘自行車，逆向斜穿道路，為肇事原因；被告駕駛營業
    大客車，無肇事原因；惟公車緊急煞車，導致乘客跌倒受傷
    ，宜循公車旅客運送契約範疇辦理，有新北市政府交通事件
    裁決處109 年12月10日新北裁鑑字第1095398464號函所附新
    北車鑑字第0000000 號鑑定意見書在卷可參（見原審卷第11
    3至116 頁）。從而，被告就其於駕駛期間因應突發路況緊
    急煞車，客觀上並無違反注意義務，其對於該男子騎乘自行
    車欲違規切入其車道一事，主觀上亦無預見可能性；至告訴
    人搭乘公車，於車輛行駛期間因被告駕駛行為而受傷，仍可
    另循民事途徑，依旅客運送契約主張其權利，併予敘明。
  ㈤綜上所述，依公訴人所舉事證，尚不足以證明被告之駕駛行
    為有何過失情形，此外，復查無其他積極證據足資認定被告
    確有公訴人所指過失傷害犯行，基於無罪推定之原則，既不
    能證明被告犯罪，揆諸前揭說明，自應為其無罪之諭知。
四、原審經審理結果，認無積極證據證明被告有公訴人所指過失
    傷害之犯行，而為被告無罪之諭知，尚無不合。檢察官上訴
    意旨以：被告身為職業公車駕駛，對於道路前方可能發生並
    危害乘客安全之風險有注意義務，亦有近3秒之時間對該風
    險之逐步提升（違規逆向之男子不斷騎乘自行車靠近自己車
    道）加以認識，不論主觀及客觀上，被告對於該風險應有注
    意可能性（違規男子明顯出現在公車前方），然卻未加注意
    ，未提前降低公車之速度，導致最終必須緊急煞車以避免碰
    撞該名果真侵入車道之違規逆向男子，該行為使乘客即告訴
    人因公車緊急停止所生之慣性而跌倒受傷，是被告行為顯有
    過失，且告訴人亦係因該過失行為而受有傷害。被告所駕駛
    之公車旁在事故發生之5秒前，已可見相鄰對向車道有男子
    違規逆向行駛（即與被告行車方向同向）且不斷靠近被告行
    車之車道（風險之不斷提高），則依法律（道路交通安全規
    則之注意車前狀況義務）、契約（與乘客間運送契約，對於
    乘客身體安全之注意義務）、習慣、法理及日常生活經驗（
    職業駕駛對於大客車體積較大、減速不易、緊急煞車將帶來
    之慣性之理解）等，應預先採取防禦性駕駛，提前減速以避
    免可能需緊急煞車所帶來之慣性衝擊而使乘客跌倒受傷，此
    點顯不超越社會相當性之注意義務(一般社會通念對公車駕
    駛均可有如此之合理期待），而可認被告有以預先減速以避
    免告訴人受傷之避免法益侵害結果發生義務，原審判決未慮
    及此，其認事用法，當有違誤等語。惟查：被告駕駛公車為
    避免碰撞突然欲違規侵入其車道之自行車，而有煞停之情形
    ，難認係無端煞車減速；又被告對於該男子騎乘自行車欲違
    規切入其車道，主觀上亦無預見可能性，難論被告有何應注
    意、能注意而不注意之情形，自無從令負過失傷害責任，原
    審業已詳予論述認定之理由，而為無罪諭知，尚無違背經驗
    法則及論理法則，認事、用法均無違誤之處；檢察官執上開
    理由提起上訴，無非係對原審判決已說明事項及屬原審採證
    認事職權之適法行使，持憑己見而為不同之評價，重為爭執
    ，然所舉證據仍不足以證明被告犯罪，尚難說服本院推翻原
    判決，另為不利於被告之認定，其上訴無理由，應予駁回。
據上論斷，應依刑事訴訟法第368條，判決如主文。
本案經檢察官吳宗光提起公訴、檢察官壽勤偉到庭執行職務。
中　　華　　民　　國　　110 　年　　10　　月　　26　　日
                  刑事第九庭    審判長法　官  潘翠雪
                                      法　官  俞秀美
                                      法　官  陳俞婷
以上正本證明與原本無異。
不得上訴。
                                      書記官  李政庭
中　　華　　民　　國　　110 　年　　10　　月　　26　　日